臺灣臺中地方法院刑事判決　　　　　　　96年度易字第4123號
公　訴　人　臺灣臺中地方法院檢察署檢察官
被　　　告　乙○○
上列被告因重利案件，經檢察官提起公訴（96年度偵字第13750
號）後，被告於本院準備程序就被訴事實為有罪之陳述，經本院
裁定改行簡式審判程序，判決如下：
    主    文
乙○○乘他人急迫貸以金錢，而取得與原本顯不相當之重利，處
有期徒刑肆月，如易科罰金，以新臺幣壹仟元折算壹日，減為有
期徒刑貳月，如易科罰金，以新臺幣壹仟元折算壹日；又乘他人
急迫貸以金錢，而取得與原本顯不相當之重利，處有期徒刑肆月
，如易科罰金，以新臺幣壹仟元折算壹日，減為有期徒刑貳月，
如易科罰金，以新臺幣壹仟元折算壹日。應執行有期徒刑月，
如易科罰金，以新臺幣壹仟元折算壹日。
    事    實
一、乙○○曾犯重利案件案件，經本院於民國93年12月20日以93
    年度沙簡字第780 號判處有期徒刑1 年，緩刑4 年確定，竟
    仍不知悔改，於緩刑期間，復基於重利之犯意，乘不特定人
    急迫而放貸金錢，其借款方式為借款人需以簽立本票為擔保
    ，於交付借款時，同時預扣第一期利息，適有甲○○急需用
    錢，先後於附表所示之時、地，向乙○○借貸如附表一所示
    之款項，並約定附表一所示之利息，於預扣第一期利息後，
    實拿如附表一所示之款項，而取得與原本顯不相當之重利（
    每月為1 期，每期3 千元，換算年利率為90% 《計算式：3,
    000 ÷40,000×12＝0.9 》）。嗣於96年5 月20日21時50分
    許，因乙○○欲向甲○○收取利息，為警在臺中市○○○街
    與漢成4 街附近所查獲，並扣得上述供擔保如附表二所示之
    本票2 張。
二、案經臺中縣警察局東勢分局報告臺灣臺中地方法院檢察署檢
    察官偵查起訴。
    理    由
一、前揭事實，業據被告乙○○於警詢、偵查及本院審理時坦承
    不諱，核與被害人甲○○、證人廖家儀指訴或證述之借款情
    節大致相符，並有附表二所示甲○○、廖家儀所開立之本票
    2 紙附卷可資佐證，本件事證明確，被告犯行堪予認定。
二、按刑事法若干犯罪行為態樣，本質上原具有反覆、延續實行
    之特徵，立法時既予特別歸類，定為犯罪構成要件之行為要
    素，則行為人基於概括之犯意，在密切接近之一定時、地持
    續實行之複次行為，倘依社會通念，於客觀上認為符合一個
    反覆、延續性之行為觀念者，於刑法評價上，即應僅成立一
    罪。學理上所稱「集合犯」之職業性、營業性或收集性等具
    有重複特質之犯罪均屬之，例如經營、從事業務、收集、販
    賣、製造、散布等行為概念者是（最高法院95年度台上字第
    1079號判決意旨參照）。依照上開最高法院判決意旨，所謂
    學理上之「集合犯」，係指刑事法上按本質上具有反覆、延
    續實行特徵之犯罪行為態樣，立法時予以特別歸類，定為犯
    罪構成要件之行為要素者，始於刑法評價上認應僅成立一罪
    ，並就具有重複特質之犯罪列舉職業性、營業性或收集性等
    ，及舉例如經營、從事業務、收集、販賣、製造、散布等行
    為概念者是，但被告之上開犯行係在95年7 月1 日刑法第34
    5 條常業重利罪刪除後，已不再就有關反覆實施之常業重利
    犯行，定為犯罪構成要件之行為要素。又本案之刑法第344
    條重利罪，其構成要件為「乘他人急迫、輕率、無經驗貸以
    金錢或其他物品，而取得與原本顯不相當之重利」，立法時
    並未將上開具有重複特質之職業性、營業性、收集性、或經
    營、從事業務、收集、販賣、製造、散布等行為概念，定為
    刑法344 條本罪之犯罪構成要件之行為要素，即刑法第344
    條重利罪並未於立法時予以特別歸類為「集合犯」，是本院
    認被告之2 次犯行並不具有集合犯之包括1 罪關係。是核被
    告乙○○所犯附表一所示2 次行為，係各犯刑法第344 條乘
    他人急迫貸以金錢，而取得與原本顯不相當之重利罪。被告
    所犯如附表一所示2 次重利罪間，犯意各別，行為互殊，應
    分論併罰，檢察官誤認係屬接續犯，尚有未洽，併此敘明。
    爰審被告曾犯重利案件案件，經本院於93年1 2 月20日以93
    年度沙簡字第780 號判處有期徒刑1 年，緩刑4 年確定，仍
    在緩刑期間，詎仍不知悔改，再次為本件犯行，及被告之素
    行、犯罪動機、目的、手段、所收取之利息，迄今未與被害
    人甲○○和解，事後坦承犯態度尚佳等一切情狀，分別量處
    如主文所示之刑，並諭知易科罰金之折算標準及定其應執行
    之刑，以示懲儆。又被告所犯上開2 罪之時間，係於96年4
    月24日以前，且合於中華民國96年罪犯減刑條例第2 條第3
    款規定之減刑條件，均應依該條例規定減其宣告刑2 分之1
    ，即如主文所示減得之刑，並依同條例第10條第1 項定其應
    執行刑。
三、至於扣案附表二所示之本票，分別為被害人甲○○及證人廖
    家儀所有，用以供擔保借款所用之物，均非被告所有之物，
    依法自不得宣告沒收，併此敘明。
據上論結，應依刑事訴訟法第273 條之1 第1 項、第299 條第1
項前段，刑法第344 條、第41條第1 項前段、第51條第5 款，中
華民國96年罪犯減刑條例第2 條第1 項第3 款、第7 條、第10條
第1 項，判決如主文。
本案經檢察官丙○○到庭執行職務。
中　　華　　民　　國　　96　　年　　9 　　月　　20　　日
                     刑事第一庭  法  官  楊萬益
上正本證明與原本無異。
如不服本判決，應於送達後十日內向本院提出上訴狀（須附繕
本），上訴於台灣高等法院台中分院。
                                 書記官  薛淑玲
中　　華　　民　　國　　96　　年　　9 　　月　   20　　日
附錄論罪科刑法條
刑法第344條
乘他人急迫、輕率或無經驗貸以金錢或其他物品，而取得與原本
顯不相當之重利者，處一年以下有期徒刑、拘役或科或併科一千
元以下罰金。
 附表一：
┌─┬─────┬───┬───┬──────┬────┬─────┐
│編│借款時地  │借款人│金 額 │利息計算方式│已付利息│  備  註  │
│號│          │      │      │            │        │          │
├─┼─────┼───┼───┼──────┼────┼─────┤
│1 │於96年4 月│甲○○│新臺幣│一月為一期，│已繳利息│甲○○簽發│
│  │初某日，在│      │4 萬元│一期利息3,00│1期，累 │附表2 編號│
│  │臺中市漢成│      │（下同│0 元（第1 期│計繳納利│1所示本票1│
│  │五街28號6 │      │）    │利息預扣，實│息3,000 │張交予被告│
│  │樓之1     │      │      │際借得37,000│元      │以為擔保。│
│  │          │      │      │元）        │        │          │
├─┼─────┼───┼───┼──────┼────┼─────┤
│2 │於96年4 月│甲○○│4萬元 │一月為一期，│已繳利息│甲○○邀其│
│  │20日，在臺│      │      │一期利息3,00│1期，累 │友人廖家儀│
│  │中市忠太東│      │      │0 元（第1 期│計繳納利│簽發附表2 │
│  │路119號13 │      │      │利息預扣，實│息3,000 │編號2 所示│
│  │樓之8     │      │      │際借得37,000│元      │本票交予被│
│  │          │      │      │元）        │        │告以為擔保│
│  │          │      │      │            │        │。        │
└─┴─────┴───┴───┴──────┴────┴─────┘
 附表二：
┌──┬─────┬───┬─────┬──────┐
│編號│票據號碼  │發票人│金      額│   發票日   │
├──┼─────┼───┼─────┼──────┤
│ 1  │WG0000000 │甲○○│10萬元（起│96年4月4日  │
│    │          │      │訴書誤載為│            │
│    │          │      │12萬元）  │            │
├──┼─────┼───┼─────┼──────┤
│ 2  │ CH474664 │廖家儀│12萬元    │96年4月20日 │
└──┴─────┴───┴─────┴──────┘
